【裁判字號】    97,上訴,2420
【裁判日期】    971225
【裁判案由】    偽造文書等
【裁判全文】
臺灣高等法院臺中分院刑事判決        97年度上訴字第2420號
上  訴  人  臺灣臺中地方法院檢察署檢察官
被      告  甲○○
                    國民
上列上訴人因被告犯偽造文書等案件，不服臺灣臺中地方法院97
年度訴字第2841號中華民國97年7月29日第1審判決（起訴案號：
臺灣臺中地方法院檢察署97年度偵字第14521號），提起上訴，
本院判決如下：
    主  文
原判決撤銷。
甲○○犯共同行使偽造私文書罪，累犯，處有期徒刑捌月。扣案
偽造之「乙○○」國民身分證、機車駕駛執照各壹枚、「乙○○
」印章壹枚、及扣案之「臺中商業銀行」大雅分行帳號000-00-0
000000號帳戶存摺壹本、暨未扣案如附表所示偽造之「乙○○」
印文及署押，均沒收。
    事  實
一(一)甲○○前於民國（以下同）95年間，因竊盜案件，經臺灣臺
    中地方法院以95年度訴字第456號判決判處有期徒刑2年，於
    95年8月21日確定，95年11月23日入監執行，97年4月30日假
    釋出監期間付保護管束，迄97年5月23日假釋期滿未經撤銷
    假釋付保護管束視為執行完畢（指揮書執行完畢日期為97年
    6月14日，羈押折抵161日、累進縮刑22日） 。
  (二)詎甲○○猶不知悔改，因積欠年籍不詳綽號「小武」之陳武
    雄（另由臺灣臺中地方法院檢察署檢察官偵查中）之成年男
    子新臺幣（以下同）3千元無力清償，「小武」表示如願持
    偽造之國民身分證等證件至金融機構開戶，並取得存摺及金
    融卡交付，即可抵償上開債務。甲○○遂與「小武」共同基
    於偽造公印文、印文、行使國民身分證、機車駕駛執照之特
    種文書、偽造私文書以詐欺財物之犯意聯絡，先由甲○○於
    97年6月初某日，在臺中市○○區○○路上之「ALOHA網咖」
    ，將自己之相片2張交予「小武」，供「小武」於不詳時、
    地，將甲○○之照片1張貼於其上記載姓名為「乙○○」、
    身分證字號為Ｚ000000000號、戶籍地為臺中縣大雅鄉○○村
    ○鄰○○路138號之國民身分證上，並以電腦套印之方式在其
    上偽造「內政部印」之公印文1枚，以偽造「乙○○」之國
    民身分證1枚；同時將甲○○之照片1張貼於其上記載姓名為
    「乙○○」、身分證字號為Ｚ000000000號、住址為臺中縣大
    雅鄉○○村○○路138號於編號（省）00000000號機車駕駛
    執照上，並以電腦套印之方式在其上偽造「交通部駕駛執照
    製發之章」之印文1枚，以偽造屬於特種文書之「乙○○」
    機車駕駛執照1枚。嗣「小武」於97年6月11日，在上開網咖
    ，將上揭偽造之國民身分證及機車駕駛執照各1枚連同偽造
    在不詳地點由不知情之刻章業者偽造之「乙○○」印章1枚
    交予甲○○。甲○○旋於同日下午13時許，持上開物品至位
    於臺中縣大雅鄉○○○路39號之「臺中商業銀行」大雅分行
    ，假冒乙○○之名義，辦理開戶手續，並在存款業務往來申
    請約定書上，偽造乙○○之署押2枚、印文2枚，復同時利用
    不知情之銀行行員陳慧卿在銀行留存印鑑卡、存摺留存印鑑
    欄上各偽造「乙○○」之印文1枚，而偽造表彰「乙○○」
    願意遵守該約定書上所載事項及以所蓋用之印章作為存款帳
    戶印鑑章之屬於私文書之申請書、印鑑卡、印鑑欄後，將該
    存款業務往來申請約定書及銀行留存印鑑卡，連同上開偽造
    之「乙○○」國民身分證及駕駛執照，一併交付銀行行員陳
    慧卿而同時行使偽造國民身分證、機車駕駛執照，使該行員
    陷於錯誤，經核對後誤以為確係「乙○○」本人申請開戶，
    而交付「臺中商業銀行」大雅分行帳號000-00-0000000號帳
    戶之存摺予甲○○。迨至同年月17日下午13時許，甲○○復
    持上開物品至上開分行，欲領取金融卡，並在存款業務往來
    異動約定書上偽造乙○○之署押2枚、印文2枚，而偽造完成
    表彰「乙○○」願意遵守該約定書上所載事項並領用金融卡
    使用之屬於私文書之申請書連同上開偽造之「乙○○」國民
    身分證、機車駕駛執照，一併交付銀行行員陳慧卿而行使，
    惟因上開銀行行員陳慧卿發現有異而經報警循線查悉上情，
    而詐領金融卡未遂，並經警當場扣得偽造之「乙○○」國民
    身分證、機車駕駛執照各1枚、偽造「乙○○」印章1枚及「
    臺中商業銀行」大雅分行所核發之存摺1本、尚未核發之金
    融卡（號碼0000-0000-0000-0000）1枚。足生損害於內政部
    對「內政部印」之公印文、戶政機關對於國民身分證、監理
    機關對於駕駛執照核發、管理、「臺中商業銀行」對於活期
    儲蓄存款帳戶之開戶與管理之正確性、及「乙○○」本人。
二、案經臺中縣警察局豐原分局報告臺灣臺中地方法院檢察署檢
    察官偵查起訴。
    理  由
壹、證據能力部分：
    按被告以外之人（包括證人、鑑定人、告訴人、被害人及共
    同被告等）於審判外之陳述雖不符刑事訴訟法第159條之1至
    之4等4條之規定，而經當事人於審判程序同意作為證據，法
    院審酌該言詞陳述或書面陳述作成時之情況，認為適當者，
    亦得為證據；當事人、代理人或辯護人於法院調查證據時，
    知有刑事訴訟法第159條第1項不得為證據之情形，而未於言
    詞辯論終結前聲明異議者，視為有前項之同意，同法第159
    條之5定有明文。立法意旨在於傳聞證據未經當事人之反對
    詰問予以核實，原則上先予排除。惟若當事人已放棄反對詰
    問權，於審判程序中表明同意該等傳聞證據可作為證據；或
    於言詞辯論終結前未聲明異議，基於尊重當事人對傳聞證據
    之處分權，及證據資料愈豐富，愈有助於真實發見之理念，
    且強化言詞辯論主義，使訴訟程序得以順暢進行，上開傳聞
    證據亦均具有證據能力。查檢察官、被告對於本案卷內相關
    證人之證述、文書卷證資料，並未就有合於刑事訴訟法第15
    9條第1項不得為證據之情形於本院言詞辯論終結前聲明異議
    ，且上述證人之證述、文書卷證資料亦經本院於審理期日逐
    一提示、朗讀，並告以要旨，本院復審酌相關證人證述筆錄
    製成、文書卷證資料取得，並無證據顯示有何違背程序規定
    情事，依據上述之說明，均應具有證據能力。
貳、實體理由：
一、被告甲○○經本院合法傳喚未到庭。惟上開犯罪事實，業據
    被告甲○○於警詢（警卷第7～11頁）、偵查（偵查卷第10
    ～11頁）、原審法院羈押訊問中（聲羈卷第5頁）、原審法
    院97年7月21日下午14時20分審理中為自白認罪供述。且被
    告上開自白認罪供述，核與證人乙○○、陳慧卿2人分別於
    警詢時證述之情節相符（警卷第12、13～14頁），並有指認
    犯罪嫌疑人紀錄表、搜索扣押筆錄、扣押物品收據\無應扣
    押之物證明書、扣押物品目錄表、存款開戶作業檢核表、存
    款業務往來申請約定書、存款業務往來異動約定書、銀行留
    存印鑑卡各1紙、原審法院公務電話紀錄2紙在卷可參（警卷
    第19～24、26、28、36頁、原審卷第23、26頁），復有偽造
    之「乙○○」國民身分證、駕駛執照各1枚、偽造之「乙○
    ○」印章1枚、「臺中商業銀行」存摺1本、金融卡1枚扣案
    足憑。再上開扣案之國民身分證、駕駛執照經本院分別送鑑
    定結果，於扣案之國民身分證部分經認定「乙○○國民身分
    證1張經核與本轄居民乙○○於95年2月14日換發之國民身分
    證之檔案相片、空白證號、膠膜號不相符。」、「經檢視該
    枚駕照印製號碼（省）00000000非交通部公路總局配賦本所
    之號碼，部分內容（有效日期、發照日期、管轄號碼）核與
    全國公路監理電腦資料及相面鋼印字樣不符。」等，有臺中
    縣大雅鄉戶政事務所97年11月10日中縣雅戶字第0970003282
    號函、交通部公路總局臺中區監理所97年11月12日中監駕字
    第0970046365號函各1件附於本院卷第39、41頁可佐；堪認
    被告上開自白認罪供述核與本案客觀事實相符，足以採為本
    案斷罪之依據。是本件事證明確，被告上開犯行，洵堪認定
    。
二(一)按刑法第212條所謂「其他相類之證書、介紹書」，係指與
    關於品行、能力、服務之證書、介紹書相類似之文書而言，
    如其具有公文書之性質，則依特別法優於普通法之原則，尚
    無適用同法第211條而論以偽造公文書之餘地（最高法院90
    年度臺上字第6628號判決參照）。次按刑法第218條第1項所
    稱之公印，係指由政府依印信條例第6條相關規定製發之印
    信，用以表示公署或公務員之資格，即俗稱之大印及小官章
    而言，如不足以表示公署或公務員之資格者，即非公印。上
    述偽造國民身分證上之「內政部印」印文1枚，為表示內政
    部公署之公印文，至偽造汽車駕駛執照上「交通部駕駛執照
    製發之章」，在該機關全銜之下既載有「駕駛執照製發之章
    」等字，即依印信條例規定由上級機關所製發之印信，以表
    示該機關之資格者，自非公印，該部分即非屬公印文（最高
    法院69年臺上字第1676號判例、90年度臺上字第2522號判決
    參照）。再偽造國民身分證，如有偽造公印文之行為，仍應
    構成刑法第218條第1項之偽造公印文之罪（最高法院97年度
    臺非字第328號裁判意旨）。是關於被告偽造「乙○○」國
    民身分證持以行使之犯行，係犯戶籍法第75條第2項、第1項
    之行使偽造國民身分證罪，於上開國民身分證上偽造「內政
    部印」之公印文，係犯刑法第218條第1項之偽造公印文罪；
    偽造「乙○○」汽車駕駛執照持以行使，係犯刑法第216條
    、第212條之行使偽造特種文書罪，其上偽造「交通部駕駛
    執照製發之章」1枚係犯同法第217條第1項之偽造印文罪。
    又被告偽造上述國民身分證、及機車駕駛執照之特種文書於
    嗣後持以行使，偽造之低度行為皆為行使之高度行為所吸收
    ，均不另論罪。
  (二)又按刑法上偽造文書罪章所指之文書，除必須具備有體性、
    文字性、持續性、意思性等要件外，尚必須存有足以表彰一
    定之制作名義人時，該等記載方可認為係文書，否則若僅為
    表彰某人簽名意思之署名或簽押，並不具有表彰一定制作名
    義人存在，該等記載即無從認為係刑法上之文書，而只能認
    為係單純之署押，是按簽他人姓名並按指印，該指印同為代
    表該被冒用者之姓名，作用及效力與署押無異，亦屬署押之
    一種；又刑法上之偽造署押罪，係指單純偽造簽名、捺印或
    以其他符號代簽名而言，若在制式之書類上偽造他人簽名，
    已為一定意思表示，具有申請書或收據等類之性質者，則係
    犯偽造文書罪，而該偽造署押為偽造私文書之部分行為，即
    不另論罪。是被告先偽造「乙○○」印章1枚，再至上開銀
    行申辦「乙○○」上述帳戶存摺，以偽造存款業務往來申請
    約定書、存款業務往來異動約定書、銀行留存印鑑卡、存摺
    留存印鑑欄等私文書，再將存款業務往來申請約定書、存款
    業務往來異動約定書、銀行留存印鑑卡交付銀行承辦行員行
    使，使不知情之銀行承辦行員因而陷於錯誤交付存摺之行為
    ，分別係犯刑法第216條、第210條之行使偽造私文書罪（存
    款業務往來申請約定書、存款業務往來異動約定書、銀行留
    存印鑑卡部分）、同法第210條之偽造私文書罪（存摺留存
    印鑑欄部分）、及同法第339條第1項之詐欺取財罪（存摺部
    分）、同法第339條第3項、第1項之詐欺取財未遂罪（金融
    卡部分）；被告先偽造「乙○○」之印章，嗣在上開存款業
    務往來申請約定書、存款業務往來異動約定書、銀行留存印
    鑑卡、存摺留存印鑑欄上偽造「乙○○」印文、署押，此偽
    造「乙○○」印章、印文、署押之部分，係偽造私文書之階
    段行為，偽造上開私文書後復將存款業務往來申請約定書、
    存款業務往來異動約定書、銀行留存印鑑卡交付銀行行員行
    使，偽造之低度行為應為行使之高度行為所吸收，亦均不另
    論罪。
  (三)查被告先後以接續之實質上一行為而行使偽造之特種文書（
    機車駕駛執照）、「交通部駕駛執照製發之章」印文、國民
    身分證、「內政部印」公印文、私文書（存款業務往來申請
    約定書、存款業務往來異動約定書、銀行留存印鑑卡）以犯
    詐欺取財、詐欺取財未遂罪，為想像競合犯，應依刑法第55
    條前段之規定，應從一重依行使偽造私文書罪處斷（按偽造
    公印文與行使偽造私文書罪之法定本刑均為5年以下有期徒
    刑之罪，而因被告共同偽造公印文於上述國民身分證後，持
    至上述銀行辦理上述帳戶，以詐欺使人交付存摺與金融卡，
    依客觀犯罪情狀，自以行使偽造私文書罪重於偽造公印文罪
    ）。又被告雖共犯偽造上述國民身分證、機車駕駛執照上所
    偽造之「內政部印」之公印文、「交通部駕駛執照製發之章
    」之印文各1枚，惟扣案之國民身分證、及機車駕駛執照以
    目視方式已足以辨別係以電腦套印之方式加以偽造，是本案
    自無偽造「內政部印」之公印、及「交通部駕駛執照製發之
    章」之印章之問題。又被告就上開犯行，與真實姓名、年籍
    不詳綽號「小武」之成年男子彼此間，有犯意聯絡及行為分
    擔，為共同正犯。另被告利用不知情之刻章店業者偽造「乙
    ○○」印章、暨利用不知情之銀行行員在銀行留存印鑑卡、
    存摺留存印鑑欄上偽造「乙○○」署押，均為間接正犯。公
    訴人雖未就被告偽造之「內政部印」公印文、偽造之「交通
    部駕駛執照製發之章」印文、上述行使偽造存款業務往來異
    動約定書、偽造之銀行留存印鑑卡之犯罪提起公訴，然被告
    此部分犯罪與上開論罪科刑間有實質上一罪關係，為起訴效
    力所及，自應併予審理。另公訴人雖漏論列被告亦犯有刑法
    第339條第1項（存摺部分）、同法第339條第3項、第1項詐
    欺取財未遂（金融卡部分）之罪，然此已於起訴書犯罪事實
    欄中敘及，法院亦得加以審理，均附此敘明。
  (四)又被告有如事實欄所載之前科，有臺灣高等法院被告全國前
    案紀錄表1紙在卷可按，被告於受有期徒刑之執行完畢後，5
    年以內，故意再犯本件有期徒刑以上之罪，為累犯，應依刑
    法第47條第1項之規定加重其刑。爰審酌被告前已有犯罪紀
    錄，素行不良，猶不知謹慎行事，僅因積欠綽號「小武」之
    人款項而無力清償，即提供照片供綽號「小武」之人偽造國
    民身份證、及機車駕駛執照，後再持以冒用「乙○○」之名
    義申請活期儲蓄存款帳戶，足生損害於內政部對「內政部印
    」之公印文、戶政機關對於國民身分證、監理機關對於駕駛
    執照管理之正確性、「臺中商業銀行」對於帳戶之開戶與管
    理、及「乙○○」本人，犯罪動機殊不足取，惟念被告於犯
    罪後坦認犯行，尚知悔悟等一切情狀，量處有期徒刑8月，
    資以懲儆。
  (五)偽造之「臺中商業銀行」存款業務往來申請約定書、存款業
    務往來異動約定書、銀行留存印鑑卡，雖皆為供被告犯行使
    偽造私文書罪使用之物，然既經被告持以行使而交付「臺中
    商業銀行」收執，已非屬被告所有之物，自不依刑法第38條
    條第1項第2款之規定宣告沒收。惟扣案之「臺中商業銀行」
    存摺1本，被告因本案犯罪所得之物，且已屬被告取得所有
    權之物（「臺中商業銀行」並無撤銷被告上述開立存款帳戶
    之行為，被告自應認已取得該存摺之所有權），應依刑法第
    38條第1項第2款規定宣告沒收之。另上述「臺中商業銀行」
    存款業務往來申請約定書、存款業務往來異動約定書、銀行
    留存印鑑卡及存摺留存印鑑欄上偽造之「乙○○」印文及署
    押（詳細印文及署押數量詳如附表所示）、扣案偽造之「乙
    ○○」印章1枚，均應依刑法第219條規定宣告沒收。再扣案
    偽造之「乙○○」國民身分證、機車駕駛執照各1枚，為綽
    號「小武」者所偽造而交予供作被告犯本案犯罪使用之物，
    業據被告供承在卷，應依刑法第38條第1項第2款之規定宣告
    沒收，至扣案偽造之「乙○○」國民身份證、機車駕駛執照
    各1枚，既已依法宣告沒收，其上偽造之「內政部印」公印
    文1枚、「交通部駕駛執照製發之章」之印文1枚，自不另依
    刑法第219條之規定諭知沒收。
三、原審判決以被告犯罪事證明確，並依據刑事訴訟法第273條
    之1第1項、第299條第1項前段，戶籍法第75條第2項、第1項
    ，刑法第11條前段、第28條、第216條、第212條、第210條
    、第339條第1項、第55條、第47條第1項、第219條、第38條
    條第1項第2款，刑法施行法第1條之1第1項、第2項前段等規
    定予以論科等，雖非無見。惟查：(一)被告共同犯刑法第218
    條第1項之偽造公印文罪，並非被告共同犯行使偽造國民身
    分證罪之階段行為，應分別論以偽造公印文罪、行使偽造國
    民身分證罪，再依刑法第55條規定從重處斷，乃原審判決竟
    認被告共同犯偽造公印文之犯罪為共同犯偽造行使特種文書
    犯罪之階段行為；(二)次查，原審判決就被告共同犯偽造「交
    通部駕駛執照製發之章」之法律效果為何，與犯偽造上述機
    車駕駛執照罪之法律關係為何，未於理由欄中加以說明；(三)
    再原審判決就被告與綽號「小武」之人共同利用不知情之刻
    章業者偽造「乙○○」印章而屬間接正犯，未於理由欄中說
    明；(四)另原審判決就被告已取得所有權之上開存摺未予以宣
    告沒收；(五)末者，被告就取得金融卡未遂之法律效果為何，
    亦漏未論述等，均有疏誤。檢察官以原審判決認定被告犯偽
    造公印文罪係共同犯行使偽造國民身分證之階段行為有誤為
    由提起上訴，乃屬有據，為有理由，且原審判決尚有上開疏
    誤之處，即屬無可維持，應由本院將原審判決予以撤銷，另
    為適當之判決。
四、被告經本院合法傳喚，無正當之理由不到庭，爰不待其陳述
    ，逕行判決。
據上論結，應依刑事訴訟法第369條第1項前段、第364條、第371
條、第299條第1項前段，戶籍法第75條第2項、第1項，刑法第11
條前段、第28條、第216條、第210條、第212條、第217條第1項
、第218條第1項、第339條第1項、第3項、第55條、第47條第1項
、第219條、第38條第1項第2款，刑法施行法第1條之1第1項、第
2項前段，判決如主文。
本案經檢察官丙○○到庭執行職務。
中    華    民    國    97    年    12    月    25    日
            刑事第三庭    審判長法  官  王  增  瑜
                                法  官  蔡  紹  良
                                法  官  梁  堯  銘
以上正本證明與原本無異。
如不服本判決應於收受送達後10日內向本院提出上訴書狀，其未
敘述上訴理由者，並得於提起上訴後10日內向本院補提理由書（
均須按他造當事人之人數附繕本）「切勿逕送上級法院」。
                                書記官  陳  麗  玉
中    華    民    國    97    年    12    月    25    日
附表：
┌──┬──────────┬──────────┐
│編號│文書名稱            │偽造之署押及印文數量│
├──┼──────────┼──────────┤
│1   │「臺中商業銀行」存款│「乙○○」之署押及印│
│    │業務往來申請約定書  │ 文共4枚（含簽名2枚 │
│    │                    │ 、印文2枚）        │
├──┼──────────┼──────────┤
│2   │「臺中商業銀行」存款│「乙○○」之署押及印│
│    │業務往來異動約定書  │ 文共4枚（含簽名2枚 │
│    │                    │ 、印文2枚）        │
├──┼──────────┼──────────┤
│3   │「臺中商業銀行」留存│「乙○○」之印文1枚 │
│    │印鑑卡              │                    │
├──┼──────────┼──────────┤
│4   │「臺中商業銀行」存摺│「乙○○」之印文1枚 │
│    │留存印鑑欄          │                    │
└──┴──────────┴──────────┘


司法院資訊處製作；財團法人民間司法改革基金會備份。
